【裁判字號】    99,台上,4210
【裁判日期】    990708
【裁判案由】    常業重利
【裁判全文】
最高法院刑事判決            九十九年度台上字第四二一０號
上  訴  人  台灣高等法院台中分院檢察署檢察官
被      告  甲○○
上列上訴人因被告常業重利案件，不服台灣高等法院台中分院中
華民國九十七年十二月三十一日第二審更審判決（九十七年度上
更(一)字第二七四號，起訴案號：台灣台中地方法院檢察署九十一
年度偵字第一八二六０號、九十二年度偵字第九九三七、二三七
三二號、九十二年度偵續字第五六號），提起上訴，本院判決如
下：
    主  文
原判決關於甲○○部分撤銷，發回台灣高等法院台中分院。
    理  由
本件原判決認定：被告甲○○於民國八十九年間，在台中市○○
區○○路二０八號之五其經營之「人人計程車行北屯站」成立「
祥泰律師代書聯合事務所」（下稱祥泰事務所），兼營地下錢莊
，以賺取重利為常業。並自九十年五月一日起，與有犯意聯絡之
何郁惠合夥經營該車行及祥泰事務所，約定按借款情形及實際需
要互相出資，平均分配盈餘。何郁惠自九十年五月間起，陸續提
供約新台幣（下同）三百五十五萬五千元之資金。另於九十年秋
天，以二萬五千元之月薪僱用有犯意聯絡之許志源擔任職員，同
年年底僱用不知情之張妙鈴負責接聽電話等工作。被告及何郁惠
另自九十一年五、六月間起，與具犯意聯絡之代書陳順福合作，
由陳順福介紹借款人，並負責債務催討工作，約定催收債務案件
所收費用，由陳順福分得六成、祥泰事務所分得四成。被告與何
郁惠、陳順福、許志源即共同貸款予如原判決附表一所示，生活
陷於困境，急需現款周轉之人，借貸方式為：由借款人先與被告
談好借款條件，再由許志源取具借據及本票交由借款人於其上填
寫、簽立實際借款金額五倍之本票、借據以供擔保，約定以十日
為期計息一次，借款時需先扣取第一期利息，每借款一萬元，每
期約須支付利息九百元至二千元，借款人將利息交予許志源等人
收取（借款人、借款時間、借款金額、利息、已繳利息之金額均
如原判決附表一所示），從中賺取與原本顯不相當之重利，並恃
以為生。嗣於九十一年六月二十六日為法務部調查局台中市調查
站查獲等情。因而撤銷第一審關於被告部分之判決，改判論處被
告共同以乘他人急迫貸以金錢，而取得與原本顯不相當之重利為
常業罪刑，固非無見。
惟查：(一)、刑法之重利罪，係乘他人急迫、輕率或無經驗，貸以
金錢或其他物品，而取得與原本顯不相當之重利，為成立要件。
所謂「與原本顯不相當之重利」，係指就原本利率、時期核算及
參酌當地之經濟狀況，較之一般債務之利息，顯有特殊之超額者
而言。原判決以公訴人起訴被告趁原判決附表五編號三丁○○、
編號四曾振農等人急迫之際貸以金錢，而收取與原本顯不相當之
重利，涉犯常業重利罪嫌部分。經查被告借款予丁○○一萬元每
月之利息為三百元，借款予曾振農一萬元每月之利息為二百四十
元，核算其年利率分別為百分之三六及百分之二八．八，雖超過
民法第二百零五條最高約定利率年息百分之二十之限制，然參酌
當鋪業法第十一條第二項規定，當鋪業所收取之利息，最高可達
年息百分之四十八，且現今國內各銀行就信用卡之欠款利率，亦
不乏高於年息百分之二十者，尚難認其所收取之借款利息有特殊
之超額，而令負刑法第三百四十五條之常業重利罪責，而就此部
分不另為無罪之諭知。惟當舖業指依當舖業法申請許可，專以經
營質當為業之公司或商號；又經營信用卡業之機構，應經中央主
管機關之許可，此觀當舖業法第三條第一款、銀行法第四十七條
之一規定甚明。是有關當鋪業收取利息及銀行收取循環信用利率
之規定，應只適用於經許可經營質當為業之公司、商號，或經許
可經營信用卡業之機構，並非任何公司、商號或機構均有其適用
。原判決未就被告此部分貸款之原本利率、時期核算並參酌當地
之經濟狀況，說明其是否有較諸一般債務之利息，顯有特殊超額
之情形，復未調查說明被告及其所經營之「人人計程車行北屯站
」、「祥泰事務所」是否為經許可經營質當為業之公司、商號，
或經許可經營信用卡業之機構，遽以當鋪業所收取之利息，最高
可達年息百分之四十八，銀行就信用卡之欠款利率，亦不乏高於
年息百分之二十者，而認被告此部分行為不成立常業重利罪，尚
嫌速斷。(二)、被告犯罪後之態度，雖為單純科刑時應行審酌之情
狀（刑法第五十七條第十款），非屬犯罪構成要件之事實，以經
自由證明為已足；然所謂自由證明，係指使用之證據，其證據能
力或證據調查程序不受嚴格限制而已，其關於此項科刑審酌之裁
量事項之認定，仍應與卷存證據相符，方為適法。原判決以被告
於提起第二審上訴後已與被害人簡淑女、施俊邦、方家逸、乙○
○、李智盛、施士元、丙○○、林文祥等八人和解，被告同意就
被害人積欠金額放棄一切利息之請求，有和解書附卷可稽，第一
審判決對此未及審酌等情，作為撤銷此部分判決理由之一，並據
為量處較第一審判決所處有期徒刑一年為輕之有期徒刑十月（原
判決理由四）。微論被告所提出之卷附與李智盛等八人和解書影
本，並未向各被害人求證是否為真實，雖被告供稱：各該和解書
都是在律師處書寫，並由律師幫忙打上名字云云（原審卷第一五
九頁正面）。然該八份和解書影本上並未有任何律師見證之文字
，且其中有四份並無被告之簽名或蓋章（原審卷第八十、八十一
、八十三、八十四頁），文書之形式要件已有欠完備，該和解是
否成立，不無疑義。又依原判決附表一所記載之事實，簡淑女、
方家逸、施士元借款金額均為十萬元，李智盛借款金額為三十萬
元，林文祥借款金額為二十萬元，丙○○借款金額為五萬元。然
上開和解書則分別記載：「雙方經會算結果，甲方（即簡淑女）
仍積欠乙方（即被告）五十萬元」（原審卷第八十四頁），「甲
方（即方家逸）仍積欠乙方（即被告）五十萬元」（原審卷第八
十三頁），「甲方（即李智盛）仍積欠乙方（即被告）五十萬元
」（原審卷第八十頁），「林文祥九十一年五月五日，曾向債權
人甲○○借貸一百萬元」（原審卷第八十七頁），「雙方經會算
結果，甲方 (即施士元)仍積欠乙方 (即被告)二十萬元」（原審
卷第八十二頁），「雙方經會算結果，甲方（即丙○○）仍積欠
乙方（即被告）二十五萬元」（原審卷第八十一頁），與原判決
附表一編號一、四、六、八、九、十等欄記載之借款金額不盡相
符，究係被告仍藉和解之名向各該被害人巧取重利，抑或是原判
決就此借款金額記載有誤，亦有待釐清。原判決未就此審酌是否
與卷內資料相符，逕認被告與被害人簡淑女、方家逸、李智盛、
林文祥、施士元、丙○○等人就原判決附表一所示之借款債務達
成和解，並同意就被害人積欠金額放棄一切利息之請求，而撤銷
第一審判決，改判諭知被告較輕刑度之判決，自有可議。檢察官
上訴意旨指摘原判決關於被告部分不當，非無理由。按第三審法
院應以第二審判決所確認之事實為判決基礎，刑事訴訟法第三百
九十四條第一項前段定有明文。原判決上述之違背法令，影響於
事實之確定，本院無可據以為裁判，仍應將原判決關於被告部分
撤銷，發回原審法院更為審判。原判決關於被告不另為無罪諭知
部分，基於審判不可分之原則，併予發回。
據上論結，應依刑事訴訟法第三百九十七條、第四百零一條，判
決如主文。
中    華    民    國  九十九  年    七    月    八    日
                      最高法院刑事第一庭
                          審判長法官  董  明  霈
                                法官  林  茂  雄
                                法官  張  祺  祥
                                法官  陳  祐  治
                                法官  林  瑞  斌
本件正本證明與原本無異
                                      書  記  官
中    華    民    國  九十九  年    七    月   十二   日
                                                      Ｅ

司法院資訊處製作；財團法人民間司法改革基金會備份。
